---
title: 'Procesamiento: Conjunto de datos de Cyclistic'
author: 
  - "Alfredo Aburto Alcudia"
  - "https://github.com/alabacw74/analisis-datos-bicicletas-compartidas"
date: "`r Sys.Date()`"
output:
   html_document:
    toc: true # Mostrar tabla de contenido en documento R markdown
    toc_depth: 5 # Niveles de la tabla de contenidoo
    toc_float: true # Mostrar la tabla de contenido en todo el documento
    collapsed: true # Si solo queremos que muestre el nivel principal
    smooth_scroll: true # Reflejar nuestra ubicación en barra de contenido
    theme: journal # Estilo del documento
    highlight: kate # Estilo del codigo
    df_print: paged # Estilo para mostrar los datos
    code_folding: show # Mostrar o no el código del documento
---

<div style="text-align: justify;">

## Objetivo 

En esta fase del analísis realizaremos las operaciones necesarias para obtener
los siguientes resultados:

1. Datos organizados
2. Datos limpios y filtrados
3. Una documentación detallada de cada operación

## Introducción

Como se menciono en la fase de `Prepararación` nuestro conjunto de datos incluye
la información sobre los viajes historicos en formato .zip, siendo en total
trece ficheros. Los conjuntos de datos superan el **millón de registros** es 
por eso que definir una herramienta adecuada para procesar los datos y 
posteriormente poder analizarlos de manera eficiente y profesional es de vital
importancia. Por lo anterior, en este documento incluimos la definición de la
herramienta a utilizar y la documentación de la limpieza de los datos para 
poder tener un flujo de trabajo adecuado y poder avanzar en el proceso de
analisís de los datos sin contratiempos.

## Importación de los datos

```{r carga_paquetes}
# Instala dplyr

# install.packages("tydyverse")

# Carga del paquete
library(tidyverse)
```

### Automatización de lectura de los archivos

La forma en la que se ha realizado la adquisición de los datos nos llevo a tener
archivos aislados con nombres diferentes, para poder realizar la lectura de los
archivos .csv extraidos y unirlos en un data frame creamos el siguiente script
que automatiza dicha tarea. A continuación documentamos su funcionamiento:

1. Inicializamos una lista que se utilizará para almacenar cada uno de los data
   frames importados
   
```{r}
lista_dataframes <- list()
```

2. Creamos una estructura que realiza las siguientes acciones (ver paso
   correspondiente en el bloque de código):
   
    1. Creamos el ciclo for con una variable j que toma los valores de 20 y 21,
       esta variable se utiliza para crear dinámicamente los nombres de los
       archivos a leer en específico el año, interesándonos 2020 y 2021.
    2. Con la estructura if buscamos modificar el valor de la variable i del
       paso 3, ya que los ficheros tienen la estructura "202004, 202005" y
       asi sucesivamente hasta llegar a la terminación 12 y luego comenzando
       el conteo con "202101" hasta la terminación 04. Es por lo anterior que
       deseamos que la variable i tome valores diferentes según el año en el
       que estemos.
    3. Creamos el ciclo for con una variable i que, como se mencionó en el paso
       2 toma valores diferentes según el año en el que nos encontremos. Para
       el año 2020 tomará el conjunto [4, 12] y para el año 2021 [1, 4]. Esta
       variable se utiliza para crear dinámicamente en conjunto con la variable
       j el nombre del archivo que se debe leer.
    4. Genera el nombre de cada variable que almacenara los datos.
          - paste: concatena cadenas de texto para el nombre
          -sprintif: formatea la variable i para que se concatene como un
                     número de dos dígitos cuando es necesario, esto se
                     logra agregando un "0" para números del 1 al 9
    5. Creamos el nombre de los ficheros fuente que deseamos importar de forma
       dinámica, como se mencionó en el paso 2, su estructura varía siguiendo
       un año y un número según el año en el que estemos. Para ello fue necesario
       anidar una función paste dentro de otra función paste.
          - El primer paste genera el año dinámicamente (utiliza a j)
          - El segundo paste genera el número que debe ir junto al año (utiliza
            a i) y además concatena otra cadena de texto que forma parte del
            nombre de los ficheros fuente
    6. En esta sección, se utiliza read_csv para leer el archivo CSV 
    correspondiente y se asigna a una variable con el nombre generado en 
    la variable `nombre_variable`utilizando `assign`. Luego, ese data frame sé 
    agrega a la lista lista_dataframes utilizando la notación de doble 
    corchete [[ ]].
        -  Aquí, se utiliza [[ para acceder al elemento de la lista 
           lista_dataframes con el nombre almacenado en nombre_variable. 
           get(nombre_variable) devuelve el valor de la variable con el nombre 
           almacenado en nombre_variable. Luego, ese valor se asigna al elemento 
           correspondiente de lista_dataframes. En resumen, esta línea 
           agrega el data frame recién creado a la lista utilizando el 
           nombre almacenado en periodo como clave.
           
    El bloque de código subsecuente realiza lo descrito anteriormente pero con
    un valor de j igual a 21
```{r}
# Paso 1
for (j in 20:21){
   # Paso 2
   if(j == 20){
     #  Paso 3
     for (i in 4:12) {

     # Paso 4
     nombre_variable <- paste("periodo_2020",
                              sprintf("%02d", i), sep="")
      # Paso 5
     archivo_csv <- paste("~/Desktop/Analisis_de_datos/Cyclistic_Datasets/",
                          paste("20", j, sprintf("%02d", i),
                                "-divvy-tripdata.csv",sep = ""),
                          sep=""
                          )
     # Paso 6
     # Lee el archivo CSV y asigna el resultado a la lista de data frames
     assign(nombre_variable, read_csv(archivo_csv))
     lista_dataframes[[nombre_variable]] <- get(nombre_variable)
     }
   }else{
     for (i in 1:4){
       # Genera el nombre del periodo y del archivo CSV
     nombre_variable <- paste("periodo_",
                              paste("20", j, sprintf("%02d", i), sep=""),
                              sep=""
                              )
     archivo_csv <- paste("~/Desktop/Analisis_de_datos/Cyclistic_Datasets/",
                          paste("20", j, sprintf("%02d", i),
                                "-divvy-tripdata.csv",sep = ""),
                          sep=""
                          )

     # Lee el archivo CSV y asigna el resultado a la lista de data frames
     assign(nombre_variable, read_csv(archivo_csv))
     lista_dataframes[[nombre_variable]] <- get(nombre_variable)
     }

   }
 }
```
## Limpieza de los datos

### Verificar tipos de datos

En esta sección del análisis, se busca verificar que todos los data frames 
tengan las mismas columnas con el mismo tipo de dato. Esto es esencial antes de
combinar los data frames en uno solo.

#### Paso 1: Creación de la Lista de Tipos de Datos

Para cada periodo de tiempo (ya sea del año 2020 o 2021), se crea una entrada 
en la lista `tipos_de_datos`. Se utiliza un bucle anidado para iterar sobre 
los periodos y las fechas, obteniendo así los tipos de datos de cada columna 
de cada data frame.

```{r}
tipos_de_datos <- list()

for (j in 20:21) {
  if (j == 20) {
    for (i in 4:12) {
      nombre_variable <- paste("periodo_2020", sprintf("%02d", i), sep="")
      tipos_de_datos[[nombre_variable]] <- sapply(get(nombre_variable), class)
    }
  } else {
    for (i in 1:4) {
      nombre_variable <- paste("periodo_", paste("20", j, sprintf("%02d", i), sep=""), sep="")
      tipos_de_datos[[nombre_variable]] <- sapply(get(nombre_variable), class)
    }
  }
}
```

#### Paso 2: Comparación de Tipos de datos

Luego de obtener los tipos de datos de cada columna de cada data frame, se 
realiza una comparación para verificar si todas las columnas tienen el mismo 
tipo de dato en todos los data frames.

```{r}
comparacion_tipos <- all(sapply(tipos_de_datos[-1],
                                function(x) identical(x, tipos_de_datos[[1]])))
if (comparacion_tipos) {
  print("Todos los data frames tienen las mismas columnas con el mismo tipo de dato.")
} else {
  print("Hay columnas con diferentes tipos de datos en los siguientes data frames:")
  for (i in 2:length(tipos_de_datos)) {
    if (!all(sapply(seq_along(tipos_de_datos[[1]]), function(j) identical(tipos_de_datos[[i]][[j]], tipos_de_datos[[1]][[j]])))) {
      columnas_diferentes <- names(tipos_de_datos[[i]])[!(sapply(seq_along(tipos_de_datos[[1]]), function(j) identical(tipos_de_datos[[i]][[j]], tipos_de_datos[[1]][[j]])))]
      print(paste("En el data frame", names(tipos_de_datos)[i], "las columnas siguientes tienen tipos de datos diferentes:", paste(columnas_diferentes, collapse = ", ")))
    }
  }
}
```

Este código proporciona una salida informativa sobre la consistencia de los 
tipos de datos en los data frames, señalando si todos son consistentes o, en 
caso contrario, identificando las columnas específicas y los data frames 
donde se encuentran diferencias.

```{r}
# Combina todos los data frames en uno solo
# conjunto_datos <- bind_rows(lista_dataframes)
```

</div>